【裁判字號】    99,訴,1902
【裁判日期】    990914
【裁判案由】    毒品危害防制條例
【裁判全文】
臺灣臺中地方法院刑事判決              99年度訴字第1902號
公  訴  人  臺灣臺中地方法院檢察署檢察官
被      告  丁○○
選任辯護人  方鴻枝律師
被      告  甲○○
指定辯護人  本院公設辯護人  丙○○
上列被告等因違反毒品危害防制條例案件，經檢察官提起公訴（
99年度偵字第5768號），本院判決如下：
    主    文
丁○○犯如附表一所示之罪，均累犯，各處如附表一（宣告刑欄
）所示之刑（含主刑、從刑）。應執行有期徒刑捌年陸月；扣案
如附表三所示之物沒收之；未扣案之販賣第一級毒品所得合計新
臺幣伍仟元與甲○○、乙○○連帶沒收之，如全部或一部不能沒
收時，以其與甲○○、乙○○之財產連帶抵償之。
甲○○犯如附表二所示之罪，各處如附表二（宣告刑欄）所示之
刑（含主刑、從刑）。應執行有期徒刑伍年陸月；扣案如附表三
所示之物沒收之；未扣案之販賣第一級毒品所得合計新臺幣伍仟
元與丁○○、乙○○連帶沒收之，如全部或一部不能沒收時，以
其與丁○○、乙○○之財產連帶抵償之。
    犯罪事實
一、丁○○（綽號黑狗）前因違反毒品危害防制條例案件，經本
    院以93年度訴字第2135號各判處有期徒刑9月、4月，應執行
    有期徒刑11月確定，入監執行後，業於民國95年9月9日縮刑
    期滿執行完畢。詎丁○○仍不知悛悔警惕，其與甲○○（綽
    號燕子）、乙○○【另案經本院以99年度訴字第650號判處
    應執行有期徒刑18年（其中就後述二次販賣第一級毒品犯行
    之宣告刑部分，各判處有期徒刑8年、16年）在案】均明知
    海洛因係毒品危害防制條例第2條第2項第1款所規定之第一
    級毒品，不得非法持有、販賣，其等三人共同基於販賣第一
    級毒品海洛因以營利之犯意聯絡，並以乙○○所有之附表三
    編號１所示之物（下稱前開四七三號行動電話）及丁○○、
    乙○○所有之附表三編號２所示之物（手機為丁○○所有、
    SIM卡為乙○○所有，下稱前開二六六號行動電話）供作販
    賣第一級毒品海洛因聯絡工具之用，共同為下列二次販賣第
    一級毒品海洛因之犯行：
  (一)戊○○為施用海洛因以解毒癮，於98年2月間某日18時許，
    以其持用之門號0000000000號行動電話撥打前開四七三號行
    動電話與甲○○聯繫交易第一級毒品海洛因之事宜後，戊○○於同日19時某分至其與甲○○約定之地點即：臺中市○○
    街與成功路路口處之西藥房前，甲○○旋即帶同戊○○至乙○○所居住、位於臺中市○○街54號3樓（下稱上址居處）
    之一樓處，再由已在該一樓處把風、規避警方查緝之丁○○
    開門後，其等三人共同上樓至上址居處並由丁○○向戊○○
    介紹在場之乙○○，乙○○旋即於同日約20時許，當場將價
    格為新臺幣（下同）3000元之海洛因1包（重量不詳）販賣
    交付戊○○，並由乙○○當場收受戊○○所交付之3000元價
    金。
  (二)戊○○為施用海洛因以解毒癮，於98年3月間某日中午約12
    時許，以其持用之門號0000000000號行動電話撥打前開四七
    三號行動電話與甲○○聯繫交易第一級毒品海洛因，電話中
    並約定戊○○抵達臺中市○○街與成功路路口處之前開西藥
    房前，再與甲○○電話聯繫，戊○○於同日某時抵達上址前
    開西藥房前後，即以其持用之門號0000000000號行動電話撥
    打前開四七三號行動電話與甲○○聯繫，因甲○○電話中表
    示其人在他處尚未抵達前開西藥房前，戊○○再以其持用之
    門號0000000000號行動電話撥打前開二六六號行動電話與丁○○聯繫，丁○○電話中要求戊○○自行至上址居處之一樓
    外再電話聯繫，戊○○自行至上址居處之一樓外，即以其持
    用之門號0000000000號行動電話先撥打前開四七三號行動電
    話與甲○○聯繫，因甲○○表示其人仍未返回上址居處，戊○○遂以其持用之門號0000000000號行動電話與丁○○持用
    之前開二六六號行動電話聯繫確認交易海洛因之事宜，丁○○在電話中向戊○○表示甲○○即將返回上址居處並要求戊○○在原處等候，嗣甲○○於同日12時某分抵達上址居處之
    一樓外，戊○○先將約定交易海洛因1包之價款現金2000元
    交付甲○○，由甲○○自行上樓至上址居處內將該2000元交
    予乙○○收受，再由乙○○自上址居處將該海洛因1包（重
    量不詳）丟至一樓由戊○○收受之方式而完成該次交易。
  (三)甲○○於98年5月12日向警檢舉乙○○於前揭期間，在上址
    居處，以前開四七三號行動電話作為聯繫工具而為販賣第一
    級毒洛海洛因犯行後，經警於同年月14日11時10分許，持本
    院核發98年度聲搜字第2084號搜索票，在乙○○當時之臺中
    市○○區○○路138號4樓之5住處查獲乙○○，並扣得前開
    四七三號行動電話（即附表三編號１所示之物）；丁○○亦
    於同日11時40分許，在上址居處為警查獲，並扣得前開二六
    六號行動電話（即附表三編號２所示之物），因而查悉上情
    。
二、案經臺灣臺中地方法院檢察署檢察官自動檢舉偵查起訴。
    理    由
一、證據能力之說明：
  (一)被告丁○○及其辯護人爭執證人戊○○於警詢時證述及偵查
    中檢察官訊問時具結證述之證據能力，及爭執同案被告甲○○及共犯乙○○於偵查中檢察官訊問時供述之證據能力。經
    查：
  1.按被告以外之人於審判外之陳述，除法律有規定者外，不得
    作為證據；被告以外之人於檢察事務官、司法警察官或司法
    警察調查中所為之陳述，與審判中不符時，其先前之陳述具
    有較可信之特別情況，且為證明犯罪事實存否所必要者，得
    為證據。刑事訴訟法第159條第1項、第159條之2分別定有明
    文。次按被告以外之人於司法警察（官）調查中所為之陳述
    ，倘與嗣於審判中之證述相符時，因其不符刑事訴訟法第
    159條之2有關傳聞例外規定，即不得作為認定犯罪事實之證
    據，此時，當以證人審判中陳述作為證據（參見最高法院96
    年度臺上字第3923、7021號判決，均同此旨）。查證人戊○○於警詢時證述後，其嗣於本院審理時已另具結作證，且其
    先後證述之情節尚無歧異，依前開說明，證人戊○○於警詢
    時之證述，為無證據能力。
  2.按刑事訴訟法有關傳聞法則及例外之規定（第159條至第159
    條之5），如條文已明定得為證據者（如第159條之1第1項）
    ，或依規定原則上有證據能力，但當事人未抗辯其有例外否
    定證據能力之情形者，即無庸就其如何具有證據能力而為說
    明。同法第159條之1第2項規定：「被告以外之人於偵查中
    向檢察官所為之陳述，除顯有不可信之情況者外，得為證據
    。」已揭示被告以外之人於偵查中向檢察官所為之陳述，原
    則上為有證據能力，僅於顯有不可信之情況，始例外否定其
    得為證據。是被告如未主張顯有不可信之情況時，檢察官自
    無從就無該例外情形而為舉證，法院亦無庸在判決中說明無
    例外情形存在之必要；僅於被告主張有例外情形而否定其得
    為證據時，法院始須就有無該例外情形予以調查審認（最高
    法院97年度臺上字第1069號判決參照）。次按被告以外之人
    ，除共犯、被害人、告訴人、告發人及證人等外，尚包括共
    同被告。偵查中檢察官訊問被告以外之共同被告，該共同被
    告所為之陳述，就屬於自己犯罪部分，乃被告之自白範疇；
    涉及其他共同被告犯罪事實者，則屬傳聞供述。若檢察官依
    刑事訴訟法第175條之規定，以證人身分傳喚共同被告到庭
    作證，或雖非以證人身分傳喚到庭，而於訊問過程中，轉換
    為證人身分為調查時，其供述之身分為證人，檢察官自應依
    同法第186條有關具結之規定，命證人供前或供後具結，以
    擔保證言係據實陳述，其陳述始符合同法第158條之3之規定
    ，而有證據能力。倘違背具結之規定，未令具結，其證言應
    排除其得為證據；若檢察官以共同被告身分傳喚到庭為訊問
    時，其身分既非證人，即無「依法應具結」問題，縱未命其
    具結，而訊問有關其他共同被告之犯罪事實，純屬檢察官調
    查證據職權之適法行使，當無違法可言。此以共同被告身分
    於偵查中向檢察官所為之陳述，與檢察官以證人身分傳訊並
    已依法令其具結者，同屬傳聞證據。此項傳聞證據證據能力
    之有無，應依刑事訴訟法第159條之1第2項之規定為斷（最
    高法院98年度臺上字第984、5675號判決參照）。另按現行
    刑事訴訟法關於行通常審判程序之案件，為保障被告之反對
    詰問權，復對證人採交互詰問制度，其未經詰問者，僅屬未
    經合法調查之證據，並非無證據能力，而禁止證據之使用。
    此項詰問權之欠缺，非不得於審判中由被告行使以資補正，
    而完足為經合法調查之證據。倘被告於審判中捨棄對質、詰
    問權，自無不當剝奪被告對質、詰問權行使之可言（最高法
    院97年度臺上字第1069號判決參照）。經查：
    (1)被告丁○○及其辯護人對於證人戊○○於偵查中檢察官訊
      問時具結而為之證述，及以共同被告身分之甲○○及共犯
      身分之乙○○於偵查中於檢察官訊問時之供述，均並未釋
      明「顯有不可信之情況」之具體理由外，且觀諸證人戊○○、共同被告甲○○及共犯乙○○於檢察官當時訊問筆錄
      作成之情況，亦均無顯不可信之情事，依前開說明，自均
      有證據能力。
    (2)再者，證人戊○○於本院審理時亦已到庭結證，並經被告
      丁○○與其當庭對質、詰問，依前開說明，業已踐行而完
      足合法調查證據之程序，則證人戊○○於偵查中檢察官訊
      問之結證證言，自得作為證據。另被告丁○○及其辯護人
      於本院審理時亦已捨棄聲請傳喚同案被告甲○○及共犯乙○○到庭對質、詰問（見本院卷158頁背面），依前開說
      明，不生未經合法調查證據之問題，自已踐行完足合法調
      查證據之程序，依前開說明，同案被告甲○○及共犯乙○○於偵查中於檢察官訊問時之供述，對被告丁○○而言自
      均得作為證據，附此敘明。
  (二)按刑事訴訟法第159條之5第2項所定：「當事人、代理人或
    辯護人於法院調查證據時，知有第159條第1項不得為證據之
    情形，而未於言詞辯論終結前聲明異議者，視為有前項之同
    意。」乃係基於證據資料愈豐富，愈有助於真實發現之理念
    ，酌採當事人進行主義之證據處分權原則，並強化言詞辯論
    主義，透過當事人等到庭所為之法庭活動，在使訴訟程序順
    暢進行之要求下，承認傳聞證據於一定條件內，得具證據適
    格。此種「擬制同意」，因與同條第一項之明示同意有別，
    實務上常見當事人等係以「無異議」或「沒有意見」表示之
    ，斯時倘該證據資料之性質，已經辯護人閱卷而知悉，或自
    起訴書、判決書之記載而了解，或偵、審中經檢察官、審判
    長、受命法官、受託法官告知，或被告逕為認罪答辯或有類
    似之作為、情況，即可認該相關人員於調查證據之時，知情
    而合於擬制同意之要件（最高法院96年度臺上字第4174號判
    決意旨參見）。經查，除被告丁○○及其辯護人前開爭執證
    據方法之證據能力（即前揭第(一)點所述）外，本判決下列所
    引用之其餘證據，檢察官、被告二人及其等辯護人於本院準
    備程序及審判期日中均未對此部分之證據能力有所爭執，且
    迄至言詞辯論終結前亦未聲明異議，本院審酌上開證據資料
    製作時之情況均無違法不當之情事，亦認為以之作為證據應
    屬適當，揆諸前開規定，爰依刑事訴訟法第159 條之5規定
    ，均認有證據能力。
  (三)又按除法律另有規定外，實施刑事訴訟程式之公務員因違背
    法定程式取得之證據，其有無證據能力之認定，應審酌人權
    保障及公共利益之均衡維護，刑事訴訟法第158條之4定有明
    文。惟本案所引用之非供述證據，並無證據證明係實施刑事
    訴訟程序之公務員違背法定程式所取得，自應認均具有證據
    能力，合先敘明。
二、前揭犯罪事實，業據被告丁○○於99年6月8日偵查中檢察官
    訊問及本院99年8月31日審理時均坦白承認（見99年度偵字
    第5768號偵查卷35、36頁；本院卷157至163頁），並據被告
    甲○○於99年5月5日偵查中檢察官訊問及本院99年8月17日
    、同年月31日審理時均坦白承認（見99年度偵字第5768號偵
    查卷14、15頁；本院卷136、137、157至163頁）均坦白承認
    ，且查：
  (一)證人戊○○於偵查中檢察官訊問及本院審理時亦就前揭犯罪
    事實均結證綦詳（見98年度他字第2417號偵查卷52、53頁；
    本院卷128至136頁），其中就前揭犯罪事實欄一、(二)之犯罪
    事實部分，訊據共犯乙○○亦於98年12月15日偵查中檢察官
    訊問供承在卷（共犯乙○○並同時陳明前開四七三號行動電
    話亦係其持用之電話，且前開二六六號行動電話則係其提供
    予被告丁○○（黑狗）販賣毒品所用之電話，見98年度他字
    第2417號卷54、55頁），互核情節大致相符。又共犯乙○○
    於另案本院99年度訴字第650號審理時，亦就前揭犯罪事實
    欄一、(一)及一、(二)之二次販賣第一級毒品犯行坦承不諱，在
    該案法院審理時，證人戊○○及本案被告甲○○亦均以證人
    身分到庭結證明確乙節，復經本院依職權調閱本院99年度訴
    字第650號刑事案卷查核無訛。此外，並有附表三所示之物
    （即前開四七三號行動電話、前開二六六號行動電話）扣案
    可證，及被告丁○○及共犯乙○○於前揭時地為警查獲之搜
    索扣押筆錄、扣押物品目錄表、本院98年度聲搜字第2084號
    搜索票附卷可憑。
  (二)再按販賣毒品之所謂販賣行為，須行為人主觀上有營利意圖
    ，且客觀上有販入或賣出毒品行為，即足構成，至於實際上
    是否已經獲利，則非所問；必也始終無營利之意思，而以原
    價或低於原價有償讓與他人，方難謂為販賣行為，而僅得以
    轉讓罪論處（最高法院93年度臺上字第1651號判決意旨參照
    ) 。且衡諸我國查緝毒品海洛因之販賣一向執法甚嚴，對於
    販賣海洛因者尤科以重度刑責，又販賣海洛因既係違法行為
    ，當非可公然為之，亦無公定價格，且容易分裝並增減份量
    ，而每次買賣之價量，可能隨時依雙方關係深淺、資力、需
    求量及對行情之認知、來源是否充裕、查緝是否嚴謹、購買
    者被查獲時供述購買對象之可能風險之評估等情形，而異其
    標準，非可一概而論；販賣之人從價差或量差中牟利之方式
    雖異，其意圖營利之販賣行為則同一。又海洛因量微價高，
    取得不易，倘若非有利可圖，一般人當無干冒重度刑責而提
    供海洛因給他人之可能。況證人戊○○與被告丁○○、甲○○及共犯乙○○並無特殊之親屬情誼，其亦係因購買毒品始
    與被告丁○○、甲○○及共犯乙○○接觸聯繫，則被告丁○○、甲○○及共犯乙○○倘非有利可圖，應無平白費時、費
    力而為本案二次交付海洛因予證人戊○○之理，足認被告丁○○、甲○○主觀上就本案二次犯行確均具有營利之販賣意
    圖，允無疑義。
  (三)綜上所述，足認被告丁○○、甲○○前揭自白確均與事實相
    符。是本案事證明確，被告丁○○、甲○○前揭犯行，均堪
    認定，應依法論科。
三、論罪科刑
  (一)被告丁○○、甲○○於行為後，毒品危害防制條例第4條業
    已修正，並於98年5月20日公布，同年月22日施行；又法規
    之制定與法規之修正，如有特定生效日之必要者，依中央法
    規標準法第14條或第20條第2項準用第14條之規定，應分別
    特定其施行日期。法規制定或前次修正基於特殊因素所特定
    之施行日期，並不適用於日後修正或再次修正之條文。又法
    律之制定或修正，若未明定施行日期者，中央法規標準法雖
    未規定應自何時生效，然法律既經制定或修正並經總統公布
    ，自應依一般原則，自公布日起算至第3日發生效力。至於
    92 年7月9日修正公布之毒品危害防制條例第36條規定：「
    本條例自公布後六個月施行。」其立法理由係謂：「(1)依修
    正草案第2條第3項規定，法務部需會同衛生署成立審議委員
    會每3個月定期檢討調整毒品之分級及品項，而本次新增第
    四級毒品，有需要在新法施行前先經該審議會檢討後再調整
    公布，爰預留6個月緩衝期，以利處理。(2)依本條例新修正
    之規定，有必要再訂定相關子法及修正相關法規，以配合本
    條例之施行，故亦有需要預留適當緩衝期，以利訂頒相關子
    法及相關法規之配合修正。」故該條規定，顯係因應該次修
    正之需，始預留適當之緩衝期。與本次之修正並未定有施行
    日期之特別規定，且亦未明示係基於何特殊因素而修正，自
    不能適用92年7月9日修正公布之毒品危害防制條例第36條自
    公布後6個月施行之規定（司法院98年6月29日院臺廳刑一字
    第098001464 3號函參照）。又按比較新舊法時，應就罪刑
    有關之一切情形，比較其全部之結果，而為整個之適用，不
    能割裂而分別適用有利益之條文（最高法院27年上字第2615
    號判例參照）。又最高法院95年5月23日刑事庭第8次會議決
    議，關於法律變更之比較適用原則，於比較時應就罪刑有關
    之共犯、未遂犯、想像競合犯、牽連犯、連續犯、結合犯，
    以及累犯加重、自首減輕暨其他法定加減原因（如身分加減
    ）與加減比例等一切情形，本於統一性及整體性原則，綜其
    全部罪刑之結果而為比較。經查，被告二人本案二次販賣第
    一級毒品海洛因之犯行，被告二人均於偵查中及本院審理時
    均自白犯行，有如前述。而修正前毒品危害防制條例第17條
    規定：「犯第四條第一項至第四項、第五條第一項至第四項
    前段、第六條第一項至第四項、第七條第一項至第四項、第
    八條第一項至第四項、第十條或第十一條第一項、第二項之
    罪，供出毒品來源，因而破獲者，得減輕其刑」，修正後毒
    品危害防制條例第17條則規定：「犯第四條至第八條、第十
    條或第十一條之罪，供出毒品來源，因而查獲其他正犯或共
    犯者，減輕或免除其刑」、「犯第四條至第八條之罪於偵查
    及審判中均自白者，減輕其刑」。該條文修正前規定必須因
    而破獲上游毒品供應者，始得減輕其刑，且僅得減輕其刑，
    其適用之條件較嚴，而修正後第1項規定適用之條件較寬，
    且就科刑部分為必減或得免，復增列第2項關於於偵查及審
    判中均自白者減輕其刑之規定，此新修正之規定，顯已影響
    行為人刑罰之法律效果，自屬法律有變更，經比較新、舊法
    結果，以修正後規定較有利於被告，依刑法第2條第1項但書
    之規定，各應適用裁判時即修正後毒品危害防制條例第4條
    第1項、第17條第2項之規定。
  (二)查海洛因為毒品危害防制條例第2 條第2 項第1 款所稱之第
    一級毒品，不得持有、販賣。核被告二人就前揭犯罪事實欄
    一、(一)及一、(二)所示之二次犯行，均係犯毒品危害防制條例
    第4條第1項之販賣第一級毒品罪。
  (三)被告二人就本案二次販賣第一級毒品犯行，其持有第一級毒
    品海洛因之低度行為，各為販賣之高度行為所吸收，均不另
    論罪。
  (四)按凡以自己犯罪之意思而參與犯罪，無論其所參與者是否犯
    罪構成要件之行為，皆為正犯（最高法院25年上字第2252號
    判例意旨參照）；又共同正犯，係共同實施犯罪行為之人，
    在共同意思範圍內，各自分擔犯罪行為之一部，相互利用他
    人之行為，以達其犯罪之目的，其成立不以全體均參與實施
    犯罪構成要件之行為為要件；參與犯罪構成要件之行為者，
    固為共同正犯；以自己共同犯罪之意思，參與犯罪構成要件
    以外之行為，或以自己共同犯罪之意思，事前同謀，而由其
    中一部分人實行犯罪之行為者，亦均應認為共同正犯，使之
    對於全部行為所發生之結果，負其責任（最高法院92年度臺
    上字第2824號判決意旨參照）。就前揭犯罪事實欄一、(一)之
    犯罪事實，參諸被告甲○○與證人戊○○電話聯繫，及被告
    丁○○事前在上址居處一樓處把風乃至其等二人帶同證人戊○○至上址居處之行為分工過程；就前揭犯罪事實欄一、(二)
    之犯罪事實，綜核前揭被告二人各與證人戊○○電話聯繫，
    及被告甲○○收受證人戊○○所交付交易海洛因價金2000元
    之行為分工過程，被告二人顯均係遂行本案二次販賣第一級
    毒品犯行之不可或缺角色，堪認被告二人均係基於自己共同
    犯罪意思而為本案二次販賣第一級毒品之犯行。依前開說明
    ，被告丁○○、甲○○及共犯乙○○三人就本案二次販賣第
    一級毒品犯行，均為共同正犯。
  (五)又按刑法已於94年2 月2 日修正刪除原第56條所定連續犯規
    定，並自95年7 月1 日施行，則數行為而犯同一之罪名者，
    其發生在修正刑法施行後者，即不能再適用修正前刑法第56
    條之規定論以連續犯（最高法院95年度第8 次刑事庭會議決
    議第5 點第4 款參照）。再揆之原刑法第56條連續犯修正之
    理由略謂：「對繼續（指反覆多次）犯同一罪名之罪者，均
    適用連續犯之規定論處，不無鼓勵犯罪之嫌，亦使國家刑罰
    權之行使發生不合理之現象。」、「基於連續犯原為數罪之
    本質及刑罰公平原則之考量，爰刪除有關連續犯之規定」等
    語，顯見基於概括犯意，多次販賣毒品之行為，於刑法修正
    前，固得依連續犯之例，論以一罪，但於修正刑法施行後，
    所為之數販賣毒品行為，即應回歸本來就應賦予複數法律效
    果之原貌，而各自獨立評價之數罪。而所謂「集合犯」是指
    立法者所制定之犯罪構成要件中，本就預定有數個同種類之
    行為將反覆實行之犯罪而言，將各自實現犯罪構成要件之多
    數行為，總括或擬制成一個構成要件之「集合犯」行為，而
    論以一罪。是以對於集合犯，必須從嚴解釋，以符合立法者
    之本意。觀諸毒品危害防制條例第4 條第1 項規定之販賣第
    一級毒品罪之構成要件文義，實無從認定立法者本即預定該
    犯罪之本質，必有數個同種類行為而反覆實行之集合犯態樣
    。又所指接續犯乃指單一犯意，在時間、空間密接之犯罪情
    形而言，否則，即不符合接續犯之要件。核之反覆多次之販
    賣毒品行為，其在時間差距上，可以分開，各具獨立性，在
    95年7 月1 日修正刑法施行前，從未將多次販賣毒品之行為
    ，視為集合犯或接續犯，則在修正刑法施行後，自難僅因連
    續犯刪除後，多次販賣毒品行為，須按數罪併罰，行為人可
    能受重刑制裁，即遷就其利益，強將原屬於連續犯之數個獨
    立犯罪之行為，不當解釋為集合犯或接續犯。因此，就刑法
    修正施行後之多次販賣毒品犯行，採一罪一罰，始符合刑罰
    公平原則。依前開說明，被告二人就本案二次販賣第一級毒
    品犯行間，乃犯意各別、行為互殊，均應予分論併罰。
  (六)另被告丁○○前因違反毒品危害防制條例案件，經本院以
    93年度訴字第2135號各判處有期徒刑9月、4月，應執行有期
    徒刑11月確定，入監執行後，業於95年9月9日縮刑期滿執行
    完畢乙節，有臺灣高等法院被告前案紀錄表附卷可稽，其於
    有期徒刑執行完畢後5年內故意再犯本案有期徒刑以上之二
    罪，均為累犯，均應依刑法第47條第1項之規定加重其刑（
    死刑、無期徒刑部分依法不得加重）。
  (七)按98年5 月20日修正公布之毒品危害防制條例第17條第2 項
    關於「犯第四條至第八條之罪於偵查及審判中均自白者，減
    輕其刑。」之規定，旨在獎勵犯罪人之悛悔，同時使偵查或
    審判機關易於發現真實，以利毒品查緝，俾收防制毒品危害
    之效；故不論該被告之自白，係出於自動或被動、簡單或詳
    細、一次或多次，並其自白後有無翻異，苟其於偵查及審判
    中均有自白，即應依法減輕其刑（參見最高法院98年度臺上
    字第6928號判決，亦同此旨）。查被告丁○○、甲○○就本
    案二次販賣第一級毒品之犯行，其等二人於偵查中檢察官訊
    問及本院審理時均坦白承認，已如前述，依毒品危害防制條
    例第17條第2項之規定，均應各減輕其刑（被告丁○○部分
    ，其罰金刑並均依法先加重後減輕之）。
  (八)又毒品危害防制條例第17條第1項規定「犯第四條至第八條
    、第十條或第十一條之罪，供出毒品來源，因而查獲其他正
    犯或共犯者，減輕或免除其刑」，乃為有效追查毒品來源，
    斷絕毒品供給，以杜絕毒品泛濫，祇須行為人願意供出毒品
    來源之上手，因而查獲其他正犯或共犯者，即可邀減輕或免
    除其刑之寬典；而同條例第17條第2項規定，則為使刑事案
    件儘速確定，鼓勵被告認罪，並節省司法資源，苟行為人於
    偵查及審判中均自白者，即符減刑要件，上開二項規定之立
    法目的及減免條件並不相同，二者自無法規競合之當然吸收
    關係可言。則同時符合上開二項規定，除予以免除其刑之情
    形外，自應依刑法第71條第2項規定，當先適用毒品危害防
    制條例第17條第2項減輕其刑，再依同條例第17條第1項遞減
    其刑（參見最高法院99年度臺上字第1746號判決，亦同此旨
    ）。經查，被告甲○○於98年5月12日向警檢舉共犯乙○○
    於前揭期間，在上址居處，以前開四七三號行動電話作為聯
    繫工具而為販賣第一級毒洛海洛因犯行後，經警進而於前揭
    時地查獲共犯乙○○並查悉共犯乙○○與被告甲○○、丁○○等三人共同所為前揭犯罪事實欄一、(一)及一、(二)之二次販
    賣第一級毒品海洛因予證人戊○○之犯行等情，有臺中市警
    察局第二分局99年8月20日中分二警偵字第0990021211號復
    本院函附小隊長林川吉職務報告書、被告甲○○於99年5月
    12 日警詢筆錄附卷可按，核與毒品危害防制條例第17條第1
    項之規定相符。依前開說明，就被告甲○○所為前揭犯罪事
    實欄一、(一)及一、(二)之二次販賣第一級毒品犯行，均應依毒
    品危害防制條例第17條第1項之規定遞減輕其刑。
  (九)再按刑之量定，為求個案裁判之妥當性，法律固賦予法院裁
    量權，但此項裁量權之行使，除應依刑法第57條規定，審酌
    行為人及其行為等一切情狀，為整體之評價，並應顧及比例
    原則與平等原則，使罪刑均衡，輕重得宜，以契合社會之法
    律感情。又刑法第59條規定犯罪之情狀可憫恕者，得酌量減
    輕其刑，其所謂「犯罪之情狀」，與同法第57條規定科刑時
    應審酌之一切情狀，並非有截然不同之領域，於裁判上酌減
    其刑時，應就犯罪一切情狀（包括第57條所列舉之10款事項
    )，予以全盤考量，審酌其犯罪有無可憫恕之事由（即有無
    特殊之原因與環境，在客觀上足以引起一般同情，以及宣告
    法定低度刑，是否猶嫌過重等等），以為判斷（最高法院95
    年度臺上字第6157號判決意旨參照）。查販賣第一級毒品罪
    ，其法定刑為死刑、無期徒刑，別無其他自由刑之規定，刑
    度可謂重大，然同為販賣第一級毒品之人，其原因動機不一
    ，犯罪情節未必盡同，或有大盤毒梟者，亦有中、小盤之分
    ，甚或僅止於吸毒者友儕間為求互通有無之有償轉讓者亦有
    之，其販賣行為所造成危害社會之程度自屬有異，法律科處
    此類犯罪，所設之法定最低本刑卻同為死刑或無期徒刑，且
    處無期徒刑者，得併科新臺幣2000萬元，不可謂不重。於此
    情形，倘依其情狀處以有期徒刑，即足以懲儆，並可達防衛
    社會之目的者，自非不可依客觀之犯行與主觀之惡性二者加
    以考量其情狀是否有可憫恕之處，適用刑法第59條之規定酌
    量減輕其刑，期使個案裁判之量刑，能斟酌至當，符合比例
    原則。被告丁○○、甲○○就本案二次販賣第一級毒品之犯
    行，雖無視國家對於杜絕毒品危害之禁令，行為固屬不當，
    應予非難，然其販賣次數僅有二次，其販賣之數量及獲取之
    利益均非龐大，被告丁○○、甲○○就本案犯罪情節較諸販
    毒集團尚屬零星小額，且被告丁○○、甲○○僅係單純販賣
    交易毒品，並無施用強暴、脅迫之不法手段，更無向購買毒
    品之人積極催討交易款項，以其情節而論，其惡性尚不如專
    以販賣第一級毒品維生之販毒集團重大，則就被告丁○○、
    甲○○所犯本案二次販賣第一級毒品之犯行，其最輕法定本
    刑為無期徒刑，本院就其等二人客觀之犯行與主觀之惡性二
    者加以考量其犯罪情狀，認在客觀上非不可憫恕，以其所犯
    之罪之最低法定刑為無期徒刑而言，縱使量處法定最低刑度
    之無期徒刑，尚嫌過重，難謂符合罪刑相當性及比例原則，
    更無從與大毒梟之惡行有所區隔，則被告丁○○、甲○○就
    本案二次販賣第一級毒品犯行雖均依前述之毒品危害防制條
    例第17條第2項規定，各減輕其刑，及被告甲○○就本案二
    次販賣第一級毒品犯行雖復依前述之毒品危害防制條例第17
    條第1項規定遞減輕其刑，然在客觀上均仍足以引起一般之
    同情，難認無可憫恕之處，均仍屬情輕法重，就被告丁○○
    、甲○○本案二次販賣第一級毒品犯行，爰均依刑法第59條
    之規定，分別酌量遞減輕其刑（被告丁○○部分，其罰金刑
    並均應依法先加重後遞減輕之）。
  (十)爰審酌被告丁○○前曾因偽造有價證券、妨害自由、詐欺、
    贓物、違反槍砲彈藥刀械管制條例及施用第一、二級毒品等
    案件經法院判處罪刑之刑事前科素行；被告甲○○則前曾因
    妨害風化、賭博等案件經法院判處罪刑之刑事前科素行，有
    被告二人之臺灣高等法院被告前案紀錄表在卷可按，被告二
    人明知海洛因為屬戕害他人身心之毒品，竟無視國家杜絕毒
    品犯罪之禁令，鋌而走險販毒，戕害國民身心健康，危害社
    會治安情節甚鉅，惡性非輕，再兼衡酌被告二人就本案二次
    販賣第一級毒品犯行犯後尚知醒悟、均坦承犯行之態度，及
    被告二人就本案二次販賣第一級毒品均屬小額交易、販賣毒
    品所得合計僅5000元，犯罪情節尚與一般大毒梟販賣毒品之
    數量、金額甚鉅有別，且被告二人就本案二次販賣第一級毒
    品犯行之分工角色不若共犯乙○○為重，暨被告二人之生活
    狀況、智識程度、犯罪之動機、目的、手段等一切情狀，爰
    分別量處如附表一、二（宣告刑欄）所示之刑，並分別定其
    應執行之刑，以示懲儆。
  (十一)沒收之諭知：
  1.按毒品危害防制條例第19條第1項有關沒收之規定，係刑法
    第38條第1項第2款、第3項之特別規定，採義務沒收主義，
    故供犯該項所列之罪所用之物，如屬於犯人所有者，自應予
    沒收。次按共同正犯因相互間利用他人之行為，以遂行其犯
    意之實現，本於責任共同之原則，有關沒收部分，對於共犯
    間供犯罪所用之物，自均應為沒收之諭知。又共同正犯應就
    全部犯罪結果負其責任，是其犯罪所得之財物如為現金者，
    應合併計算，且於全部或一部不能沒收時以其財產抵償之，
    惟為避免執行時發生重複沒收、抵償之情形，各共同正犯之
    間係採連帶沒收主義，於裁判時應諭知被告共同犯罪所得之
    財物應與其他共同正犯連帶沒收之，不得就全體共同正犯之
    總所得，對各共同正犯分別重複諭知沒收（最高法院97年度
    臺上字第697號判決參照）。次按毒品危害防制條例第19條
    第1項規定，犯販賣毒品罪者，其犯罪所得之財物均沒收之
    ，係採義務沒收主義，故販賣毒品所得之對價，不問其中成
    本若干，利潤多少，均應全部諭知沒收，貫徹政府查禁煙毒
    之決心，以符立法本旨（最高法院91年度臺上字第2419號判
    決意旨參照）。復按毒品危害防制條例第19條第1項規定性
    質上係沒收之補充規定。其屬於本條所定沒收之標的，如得
    以直接沒收者，判決主文僅宣告沒收即可，不生「追徵其價
    額」或「以其財產抵償之」問題，須沒收之標的全部或一部
    不能沒收時，始生「追徵其價額」或「以其財產抵償之」選
    項問題。而「追徵其價額」或「以其財產抵償之」係屬兩種
    選項，分別係針對現行貨幣以外之其他財產與現行貨幣而言
    。所稱「追徵其價額」者，係指所沒收之物為金錢以外之其
    他財物而無法沒收時，因其實際價值不確定，應追徵其價額
    ，使其繳納與原物相當之價額，並無以其財產抵償之問題。
    倘嗣後追徵其金錢價額，不得結果而須以其財產抵償者，要
    屬行政執行機關依強制執行之法律之執行問題，即無不能執
    行之情形，自毋庸諭知「或以其財產抵償之」。如不能沒收
    之沒收標的為金錢時，因價值確定，判決主文直接宣告「以
    其財產抵償之」即可，不發生追徵價額之問題（最高法院99
    年度第5次刑事庭會議決議參照）。經查：
    (1)犯乙○○前揭為警查獲時扣得之前開四七三號行動電話（
      即如附表三編號１所示之物），為共犯乙○○所有供犯前
      揭犯罪事實欄一、(一)犯行所用之聯絡電話；又前開四七三
      號行動電話及被告丁○○前揭為警查獲時扣得之前開二六
      六號行動電話（即如附表三編號２所示之物），分別為共
      犯乙○○、被告丁○○所有供犯前揭犯罪事實欄一、(二)犯
      行所用之聯絡電話，業據被告二人於本院審理時陳明在卷
      ，各應依毒品危害防制條例第19條第1項之規定宣告沒收
      之。
    (2)被告二人就前揭犯罪事實欄一、(一)及一、(二)所示二次販賣
      第一級毒品之所得，雖未據扣案，但不能證明業已費失，
      均應依同條例第19條第1項規定，與各該共同正犯連帶沒
      收之，如全部或一部不能沒收時，以其等財產連帶抵償之
      。
  2.至於共犯乙○○前揭為警查獲時併扣得摻有第一級毒品海洛
    因之香菸1支、第一級毒品海洛因1包、玻璃球吸食器1組、
    電子磅秤1個、門號0000000000之SIM卡1張及亞太廠牌之手
    機1支（內含門號0000000000號之SIM卡1張），及被告丁○○前揭為警查獲時併扣得之門號0000000000號之SIM卡一張
    、第一級毒品海洛因17包、第二級毒品甲基安非他命1包，
    均無證據證明與本案二次販賣第一級毒品犯行有直接關聯性
    ，且屬違禁物之前開第一、二級毒品部分，乃共犯乙○○另
    犯施用第一級毒品犯行及被告丁○○另犯施用第一、二級毒
    品犯行之重要證物【共犯乙○○之施用第一級毒品犯行部分
    ，另案經本院以98年度訴字第2102號判處罪刑確定（且已前
    開摻有第一級毒品海洛因之香菸1支、第一級毒品海洛因1包
    ，均已宣告沒收銷燬之）；被告丁○○之施用第一、二級毒
    品犯行部分，另案亦經本院以98年度訴字第3293號判處罪刑
    確定（且前開第一級毒品海洛因17包、第二級毒品甲基安非
    他命1包，均已宣告沒收銷燬之）】，是均不於本案宣告沒
    收或宣告沒收銷燬之，附此敘明。
據上論斷，應依刑事訴訟法第299條第1項前段，毒品危害防制條
例第4條第1項、第17條第2項、第1項、第19條第1項，刑法第2條
第1項但書、第11條、第28條、第47條第1項、第59條、第51條第
5款，判決如主文。
中    華    民    國    99    年    9     月    14    日
                  刑事第十四庭  審判長法  官  陳得利
                                      法  官  黃裕仁
                                      法  官  何世全
附表一：（被告丁○○部分）
┌──┬───────┬──────┬─────────────────┐
│編號│  犯罪事實    │販賣毒品所得│       宣     告    刑            │
│    │              │（新臺幣）  │                                  │
├──┼───────┼──────┼─────────────────┤
│ １ │即前揭犯罪事實│3000元      │丁○○共同販賣第一級毒品，累犯，處│
│    │欄一、(一)之犯行│            │有期徒刑柒年拾壹月；扣案如附表三編│
│    │              │            │號１所示之物沒收之；未扣案之販賣第│
│    │              │            │一級毒品所得新臺幣參仟元與甲○○、│
│    │              │            │乙○○連帶沒收之，如全部或一部不能│
│    │              │            │沒收時，以其與甲○○、乙○○之財產│
│    │              │            │連帶抵償之。                      │
├──┼───────┼──────┼─────────────────┤
│ ２ │即前揭犯罪事實│2000元      │丁○○共同販賣第一級毒品，累犯，處│
│    │欄一、(二)之犯行│            │有期徒刑柒年玖月；扣案如附表三所示│
│    │              │            │之物沒收之；未扣案之販賣第一級毒品│
│    │              │            │所得新臺幣貳仟元與甲○○、乙○○連│
│    │              │            │帶沒收之，如全部或一部不能沒收時，│
│    │              │            │以其與甲○○、乙○○之財產連帶抵償│
│    │              │            │之。                              │
└──┴───────┴──────┴─────────────────┘
附表二：（被告甲○○部分）
┌──┬───────┬──────┬─────────────────┐
│編號│  犯罪事實    │販賣毒品所得│       宣     告    刑            │
│    │              │（新臺幣）  │                                  │
├──┼───────┼──────┼─────────────────┤
│ １ │即前揭犯罪事實│3000元      │甲○○共同販賣第一級毒品，處有期徒│
│    │欄一、(一)之犯行│            │刑肆年陸月；扣案如附表三編號１所示│
│    │              │            │之物沒收之；未扣案之販賣第一級毒品│
│    │              │            │所得新臺幣參仟元與丁○○、乙○○連│
│    │              │            │帶沒收之，如全部或一部不能沒收時，│
│    │              │            │以其與丁○○、乙○○之財產連帶抵償│
│    │              │            │之。                              │
├──┼───────┼──────┼─────────────────┤
│ ２ │即前揭犯罪事實│2000元      │甲○○共同販賣第一級毒品，處有期徒│
│    │欄一、(二)之犯行│            │刑肆年肆月；扣案如附表三所示之物沒│
│    │              │            │收之；未扣案之販賣第一級毒品所得新│
│    │              │            │臺幣貳仟元與丁○○、乙○○連帶沒收│
│    │              │            │之，如全部或一部不能沒收時，以其與│
│    │              │            │丁○○、乙○○之財產連帶抵償之。  │
└──┴───────┴──────┴─────────────────┘
附表三：
┌──┬────────────────────────┐
│編號│扣案物品名稱、數量                              │
├──┼────────────────────────┤
│ １ │SONY廠牌之手機壹支（內含門號0000000000號之SIM卡 │
│    │壹張）。                                        │
├──┼────────────────────────┤
│ ２ │GPLUS廠牌之手機壹支（內含門號0000000000號之SIM卡│
│    │壹張）。                                        │
└──┴────────────────────────┘
以上正本證明與原本無異。
如不服本判決，應於收受送達後10日內向本院提出上訴書狀，並
應敘述具體理由；其未敘述上訴理由者，應於上訴期間屆滿後20
日內向本院補提理由書（均須按他造當事人之人數附繕本）「切
勿逕送上級法院」。
                                書記官  廖碩薇
中    華    民    國    99    年    9     月    14    日
附錄論罪科刑法條：
毒品危害防制條例第4條第1項
製造、運輸、販賣第一級毒品者，處死刑或無期徒刑；處無期徒
刑者，得併科新臺幣2千萬元以下罰金。
附錄論罪科刑法條：

司法院資訊處製作；財團法人民間司法改革基金會備份。
